---
title: "Proyecto Data Science - City Bike Dataset"
author: 
  - "Costela Guijosa, Jose Luis"
  - "Reyes López, Marta"
  - "Rodríguez Dueñas, Aitor"
  - "Sánchez Jiménez, Manuel"
date: "Febrero de 2025"
output: html_document
---

```{r setup, include=FALSE}
knitr::opts_chunk$set(echo = TRUE)

#if (!require("libreria")) install.packages("libreria")

#library(libreria)
```


## Introducción

Explicar un poco el objetivo del trabajo y demás. Siguiendo la rúbrica:
- ¿De qué va el trabajo?
- ¿Por qué es interesante?
- ¿Volumen de negocio del dominio?
- ¿Importancia local/nacional y en el contexto actual

## Descripción del dataset

Explicar el dataset. Siguiendo la rúbrica:
- Indicar el tamaño en KB/MB/GB del dataset
- Indicar el número de filas y columnas
- Indicar origen del dataset

## Importación, limpieza y tratamiento

Siguiendo la rúbrica: Describen los detalles, problemas, transformaciones realizadas al importar y limpiar el dataset,
o como mínimo indican que no ha habido ninguno. Si el dataset estaba pre-tratado indican la
fuente y quien realizó el tratamiento.Describen los detalles, problemas, transformaciones realizadas al importar y limpiar el dataset, o como mínimo indican que no ha habido ninguno. Si el dataset estaba pre-tratado indican la
fuente y quien realizó el tratamiento.

```{r importacion_limpieza_tratamiento}

df <- read.csv("data/bike_data.csv", stringsAsFactors = FALSE)

```

## Preguntas a resolver (cambiar nombre del apartado??) (Poner este apartado al principio?)

Explicar las preguntas en este apartado y que queremos resolver.

Siguiendo rúbrica:
- ¿Es una pregunta que se me hubiera planteado al conocer el dominio?
- ¿Es representativo el dataset para poder abordar esas preguntas?, ¿tiene sentido esa pregunta con esos datos?
- ¿Tendría algún tipo de utilidad el resultado de la respuesta en la realidad?

## Resolución de preguntas

Resolvemos aquí las preguntas etc etc.

Siguiendo rúbrica:
- La complejidad e idoneidad de las técnicas de resolución empleadas. Se puntuarán mejor el
uso de técnicas de machine learning o tests estadísticos a simples visualizaciones directas de
los datos.

Siguiendo rúbrica para visualización:
- ¿Ha mostrado alguna visualización? ¿Cuántas?
- ¿Siguen los criterios explicados en clase respecto de la veracidad y claridad de las visualizaciones?
- ¿Les falta algún tipo de información contextual importante para entender el gráfico?
- ¿Es el gráfico más adecuado para lo que quieren representar?

## Conclusiones

Indicar resultados y conclusiones a las preguntas.

Siguiendo rúbrica:
- ¿Han respondido a las cuestiones planteadas?
- ¿Es coherente la conclusión con el resto del proceso?
- ¿Es realmente una conclusión lo que se ha obtenido o es una declaración de intenciones?


