---
title: "Preguntas Individuales Equipo 2 de Aitor"
author:
  - "Rodríguez Dueñas, Aitor"
date: "Febrero de 2025"
output: html_document
runtime: shiny
---

```{r setup, include=FALSE}
knitr::opts_chunk$set(echo = TRUE)

if (!require("dplyr")) install.packages("dplyr")
if (!require("readr")) install.packages("readr")
if (!require("ggplot2")) install.packages("ggplot2")
if (!require("geosphere")) install.packages("geosphere")
if (!require("lubridate")) install.packages("lubridate")
if (!require("leaflet")) install.packages("leaflet")
if (!require("leaflet.extras")) install.packages("leaflet.extras")
if (!require("shiny")) install.packages("shiny")

library(dplyr)
library(readr)
library(ggplot2)
library(geosphere)
library(lubridate)
library(leaflet)
library(leaflet.extras)
library(shiny)

```

# Preprocesamiento

Este preprocesado es el código de la parte grupal que he necesitado para las preguntas individuales.

```{r limpieza_tratamiento}
df <- read.csv("data/bike_data.csv", stringsAsFactors = FALSE)
df <- df %>% mutate(usertype = ifelse(is.na(usertype), "Customer", usertype))
df <- df %>% mutate(age = ifelse(!is.na(birth.year), as.numeric(format(Sys.Date(), "%Y")) - birth.year, NA))
df <- df %>% mutate(gender = recode(gender, `0` = "NO_DEF", `1` = "Masculino", `2` = "Femenino"))
df <- df %>% mutate(tripduration = tripduration / 60)
df$starttime <- ymd_hms(df$starttime)
df$stoptime <- ymd_hms(df$stoptime)
df$distance_km <- distHaversine(df[, c("start.station.longitude", "start.station.latitude")], 
                                df[, c("end.station.longitude", "end.station.latitude")]) / 1000
df <- df %>% mutate(speed = (distance_km / tripduration)*60)
df_latlong0 <- df %>% filter(end.station.latitude == 0 | end.station.longitude == 0)
df_Ind_LSP <- df %>% filter(end.station.name %in% c("Indiana", "Liberty State Park"))
df_preprocesado <- df %>% filter(!(end.station.name %in% c("JSQ Don't Use", "WS Don't Use", "Indiana", "Liberty State Park")))
df_preprocesado$year <- year(df_preprocesado$starttime)
df_preprocesado <- df_preprocesado %>% filter(!is.na(year) & year >= 2015 & year <= 2021)
df_preprocesado$month <- month(df_preprocesado$starttime)
df_preprocesado$weekday <- mday(df_preprocesado$starttime)
df_preprocesado$hour <- hour(df_preprocesado$starttime)

```

## Pregunta 1

-   **¿Los usuarios Customer tratan peor las bicicletas que los usuarios Suscriber?**

    -   Hipótesis:

        -   Hipótesis nula (H0): No hay diferencia en el desgaste de bicicletas entre "Customers" y "Subscribers".
        -   Hipótesis alternativa (Ha): Los "Customers" (usuarios ocasionales de entre 24 horas a 3 días) pueden tratar las bicicletas con menos cuidado que los "Subscribers" (tienen una suscripción anual), lo que podría reflejarse en un mayor desgaste de las bicicletas que usan.

    -   Suposiciones:

        -   Como no tenemos datos explícitos de fallos o mantenimiento, usaremos métricas indirectas como la velocidad promedio y la distancia recorrida por tipo de usuario. Un desgaste mayor podría manifestarse en patrones de uso más bruscos (velocidades inusuales) o en bicicletas que recorren distancias cortas debido a un posible mal funcionamiento, como se hizo en una de nuestras preguntas grupales.

    -   Análisis exploratorio inicial:

        -   Antes de aplicar un test estadístico, haríamos un resumen descriptivo, esto nos dará una idea si hay diferencias notables.

    -   Métricas:


        -   Velocidad media: podría indicar que la bicicleta presenta algún defecto mecánico que impide al usuario circular a una velocidad normal.
        -   Distancia media por día: podría ser señal de que los usuarios detectan un problema al inicio del trayecto y deciden devolver la bicicleta rápidamente.
        -   Media de usos por día: una baja frecuencia de uso puede sugerir que los usuarios evitan dicha bicicleta por considerar que presenta algún tipo de fallo.
        
Como se puede observar las métricas son las mismas que la pregunta grupal y sigue los mismos razonamientos.

En cuanto a la agrupación voy a utilizar básicamente el mismo procedimiento que se hizo en la agrupación de la pregunta grupal pero teniendo en cuenta el usertype.

```{r aitor_p1_agrupar_por_uso_bici}
bike_usage <- df_preprocesado %>%
  group_by(bikeid, usertype) %>%
  summarise(
    velocidad_media = mean(speed, na.rm = TRUE),
    ultima_vez_utilizada = max(starttime, na.rm = TRUE),
    primera_vez_utilizada = min(starttime, na.rm = TRUE),
    km_totales = sum(distance_km, na.rm = TRUE),
    distancia_media_por_dia = mean(distance_km / as.numeric(difftime(max(starttime), min(starttime), units="days") + 1), na.rm = TRUE), 
    veces_utilizada = n(),
    dias_uso = as.numeric(difftime(ultima_vez_utilizada, primera_vez_utilizada, units="days")) + 1,
    media_usos_por_dia = veces_utilizada / dias_uso,
    .groups = "drop"
  )
```

Ahora vamos a observar es el porcentaje de customer frente a los suscribers.

```{r sus_vs_cust}
distribution_usertype <- bike_usage %>%
  count(usertype) %>%
  mutate(percentage = (n / sum(n)) * 100)

distribution_usertype
```
-   Selección de test:

    -   Previo a la selección del test estadístico debo confirmar si los datos son normales o no. Para ello usaré unos histogramas para visualizar las variables clave y posteriormente usar un QQ-plot con cada métrica para confirmar si los datos son normales.

-   Comprobación de normalidad:

```{r aitor_p1_estudio_normalidad}
hist(bike_usage$veces_utilizada, main="Distribución del número de viajes", xlab="Viajes por bicicleta")
hist(bike_usage$distancia_media_por_dia, main="Distribución de distancia total", xlab="Distancia (km)")
hist(bike_usage$media_usos_por_dia, main="Distribución de velocidad promedio",breaks = 100, ,xlim = c(0, 15), xlab="Velocidad (km/h)")

qqnorm(bike_usage$veces_utilizada, main = "QQ-Plot: Velocidad media"); qqline(bike_usage$veces_utilizada, col = "red")
qqnorm(bike_usage$distancia_media_por_dia, main = "QQ-Plot: Distancia media por día"); qqline(bike_usage$distancia_media_por_dia, col = "red")
qqnorm(bike_usage$media_usos_por_dia, main = "QQ-Plot: Media de usos por día"); qqline(bike_usage$media_usos_por_dia, col = "red")

```

A partir de estas gráficas y viendo la QQ-plot el tercero (velocidad promedio) puede sugerir ciertas dudas pero teniendo en cuenta que los anteriores claramente no lo son voy a asumir que los datos no son normales. Por lo que el test estadístico que utilizaré para rechazar o no la hipótesis nula será el Test de Mann-Whitney U.

-   Test de Mann-Whitney U:

```{r aitor_p1_test_mann-whitney}
wilcox.test(veces_utilizada ~ usertype, data = bike_usage)
wilcox.test(distancia_media_por_dia ~ usertype, data = bike_usage)
wilcox.test(media_usos_por_dia ~ usertype, data = bike_usage)
```

Observando los resultados se rechaza parcialmente la hipótesis nula, dado que existen variaciones importantes en el número de veces que se usa una bicicleta y en la media de usos diarios dependiendo del tipo de usuario.
No obstante, la distancia media diariamente tiene un p-value mucho mayor que 0.05, lo que implica que este indicador no apoya la hipótesis alternativa.

En conclusión, los Customer podrían estar contribuyendo a un incremento en el desgaste, comparando con los Suscriber. Teniendo en cuenta que además, en distribución son un 48% de viajes por Customer, podemos asumir que realizan la mitad de los viajes y viendo que el p-value de dos de las métricas rechazan H0 yo daría por válida la Ha, es decir, los usuarios Customer, tratan peor que los Suscriber las bicicletas.

## Pregunta 2

-   **¿Cuáles son las rutas más populares según los usuarios?**

    -   Abordaje:
        -   Para abordar esta cuestión, calcularé las rutas más populares o transitadas, y posteriormente las representaré en un dashboard interactivo desarrollado en Shiny, integrando filtros temporales que permitirán visualizar las rutas más relevantes según el período de interés.
    -   Funciones previas:
        -   Primero procederé a calcular el top 10 de las rutas más populares a nivel global. Este análisis será visualizado a través de un diagrama especial utilizando la librería network3D. En este diagrama, además de mostrar los viajes entre las estaciones, se representarán de manera destacada aquellas rutas que sean recurrentes, es decir, que incluyan tanto el trayecto de ida como de vuelta, utilizando una representación gráfica en forma de curva. (Gracias a ChatGPT supe de esta librería)

```{r aitor_p2_rutas_network3d}
top_rutas_network3d <- df_preprocesado %>%
  group_by(start.station.name, end.station.name) %>%
  summarise(total_trips = n(), .groups = "drop") %>%
  arrange(desc(total_trips)) %>%
  head(10)
nodos <- data.frame(name = unique(c(top_rutas_network3d$start.station.name, top_rutas_network3d$end.station.name)))

enlaces_network3d <- top_rutas_network3d %>%
  mutate(
    source = match(start.station.name, nodos$name) - 1,
    target = match(end.station.name, nodos$name) - 1
  ) %>%
  select(source, target, total_trips)

sankeyNetwork(
  Links = enlaces_network3d,
  Nodes = nodos,
  Source = "source",
  Target = "target",
  Value = "total_trips",
  NodeID = "name",
  units = "viajes",
  fontSize = 20,
  nodeWidth = 15
)
```

-Ahora haré un filtro interactivo en shiny (dashboard). Previo al dashboard calculare las rutas, ya que, son muchos datos de golpe si siempre se filtra todos los datos he decidido que un número asequible puede ser 10000, si se deseas ver más o menos datos modifica el head del chunk (está comentado).

```{r aitor_p2_precalcular_rutas}
df_preprocesado_aitor_indv <- df_preprocesado %>%
  mutate(
    month = as.numeric(format(starttime, "%m")),
    weekday = as.numeric(format(starttime, "%d")),
    hour = as.numeric(hour(starttime))
  )

rutas_populares <- df_preprocesado_aitor_indv %>%
  group_by(start.station.id, start.station.name, start.station.latitude, start.station.longitude,
           end.station.id, end.station.name, end.station.latitude, end.station.longitude,
           year, month, weekday, hour) %>%
  summarise(total_trips = n(), .groups = "drop") %>%
  arrange(desc(total_trips)) %>%
  head(10000) # Si deseas ver más datos añade más instancias siendo el máximo 1701873, a coste de ir muy lento.

saveRDS(rutas_populares, "data/rutas_populares.rds")
```

-   Interfaz de filtros (UI):

```{r aitor_p2_ui_shiny}
ui <- fluidPage(
  titlePanel("Mapa Interactivo de Rutas Populares"),
  sidebarLayout(
    sidebarPanel(
      selectInput("año", "Seleccionar Año:", 
                  choices = c("Todos", 2015:2021), selected = "2019"),
      selectInput("mes", "Seleccionar Mes:", 
                  choices = c("Todos", 1:12), selected = "Todos"),
      selectInput("dia", "Seleccionar Día:", 
                  choices = c("Todos", 1:31), selected = "Todos"),
      selectInput("hora", "Seleccionar Hora:", 
                  choices = c(0:23), selected = "8")
    ),
      mainPanel(
      leafletOutput("mapa_rutas", height = "600px"),

      tags$div(
        style = "margin-top: 20px; padding: 10px; background: white; border-radius: 5px; box-shadow: 2px 2px 10px rgba(0,0,0,0.2); max-width: 300px;",
        tags$h4("Leyenda", style = "margin-top: 0; margin-bottom: 10px;"),
        
        tags$div(
          style = "display: flex; align-items: center; margin-bottom: 10px;",
          tags$img(src = "https://cdn-icons-png.flaticon.com/128/2278/2278380.png", width = "30px", height = "30px", style = "margin-right: 10px;"),
          "Estaciones de salida"
        ),
        
        tags$div(
          style = "display: flex; align-items: center; margin-bottom: 10px;",
          tags$span(style = "display: inline-block; width: 15px; height: 15px; background: blue; border-radius: 50%; margin-right: 10px;"),
          "Estaciones de llegada"
        ),
        
        tags$div(
          style = "display: flex; align-items: center; margin-bottom: 10px;",
          tags$span(style = "display: inline-block; width: 40px; height: 5px; background: red; margin-right: 10px;"),
          "Rutas"
        )
      )
    )
  )
)
```

-   Server:

```{r aitor_p2_server_shiny}
server <- function(input, output) {
  
  output$mapa_rutas <- renderLeaflet({
    rutas_populares <- readRDS("data/rutas_populares.rds")
    if (input$año != "Todos") {
      rutas_populares <- rutas_populares %>% filter(year == input$año)
    }
    if (input$mes != "Todos") {
      rutas_populares <- rutas_populares %>% filter(month == input$mes)
    }
    if (input$dia != "Todos") {
      rutas_populares <- rutas_populares %>% filter(weekday ==  input$dia)
    }
    if (input$hora != "Todos") {
      rutas_populares <- rutas_populares %>% filter(hour == input$hora)
    }
    rutas_populares <- rutas_populares %>%
      filter(!is.na(start.station.latitude) & !is.na(start.station.longitude) &
             !is.na(end.station.latitude) & !is.na(end.station.longitude) &
             start.station.latitude != 0 & start.station.longitude != 0 &
             end.station.latitude != 0 & end.station.longitude != 0)
    if (nrow(rutas_populares) == 0) {
      return(leaflet() %>% addTiles() %>% addMarkers(lat = 40.72760, lng = -74.04425, label = "No hay rutas disponibles"))
    }
    start_icon <- makeIcon(
      iconUrl = "https://cdn-icons-png.flaticon.com/128/2278/2278380.png",
      iconWidth = 30, iconHeight = 30
    )

    
    mapa <- leaflet() %>%
      addTiles()
    mapa <- mapa %>%
      addMarkers(lng = rutas_populares$start.station.longitude,
                 lat = rutas_populares$start.station.latitude,
                 icon = start_icon,
                 label = rutas_populares$start.station.name)
    mapa <- mapa %>%
      addCircleMarkers(lng = rutas_populares$end.station.longitude,
                       lat = rutas_populares$end.station.latitude,
                       radius = 5, color = "blue", fillOpacity = 1,
                       label = rutas_populares$end.station.name)
    mapa <- mapa %>%
      addPolylines(
        lng = cbind(rutas_populares$start.station.longitude, rutas_populares$end.station.longitude),
        lat = cbind(rutas_populares$start.station.latitude, rutas_populares$end.station.latitude),
        color = "red", weight = 3, opacity = 0.7
      )
    return(mapa)
  })
}


```

-   Dashboard:

```{r aitor_p2_ejecucion_dashboard}
shinyApp(ui, server)
```

-   Conclusiones:
    -   Con observar la primera gráfica ya puedes ver las rutas más populares, además que la itención de esta pregunta ha sido la de poder representar de varias maneras originales las rutas en bici. Como conclusión adicional puedo añadir que es lógico que las rutas más populares acaben siendo los sitios más céntricos, pues es donde mayor tránsito y donde se encuentran muchos puestos de trabajo posiblemente. Así pues es normal que coincidan tanto ida como vuelta en ciertas estaciones en el top 10 de rutas populares.

