---
title: "Proyecto Data Science - City Bike Dataset"
author: 
  - "Costela Guijosa, Jose Luis"
  - "Reyes López, Marta"
  - "Rodríguez Dueñas, Aitor"
  - "Sánchez Jiménez, Manuel"
date: "Febrero de 2025"
output: html_document
---
```{r setup, include=FALSE}
knitr::opts_chunk$set(echo = TRUE)

if (!require("dplyr")) install.packages("dplyr")
if (!require("readr")) install.packages("readr")
if (!require("geosphere")) install.packages("geosphere")
if (!require("lubridate")) install.packages("lubridate")
if (!require("ggplot2")) install.packages("ggplot2")
if (!require("plotly")) install.packages("plotly")

library(dplyr)
library(readr)
library(geosphere)
library(lubridate)
library(ggplot2)
library(plotly)
```

# TODO: Hay que analizar que hay rutas que cogen la bici y la dejan en el mismo punto
# TODO: Hay que revisar que hay velocidades de tortuga. Quitar outliers?


```{r importacion_limpieza_tratamiento}

df <- read.csv("data/bike_data (1).csv", stringsAsFactors = FALSE)

df %>% summarise_all(~ sum(is.na(.)))

df <- df %>% select(-c(birth.year))
df <- df %>% mutate(gender = ifelse(is.na(gender), "NO_DEF", gender))
df <- df %>% mutate(tripduration = tripduration / 60)

df$distance_km <- distHaversine(df[, c("start.station.longitude", "start.station.latitude")], 
                                 df[, c("end.station.longitude", "end.station.latitude")]) / 1000


df <- df %>% mutate(speed = (distance_km / tripduration)*60)

df$starttime <- ymd_hms(df$starttime)
df$stoptime <- ymd_hms(df$stoptime)


```

## Preguntas a resolver (cambiar nombre del apartado??) (Poner este apartado al principio?)

### ¿Como puedo saber cuáles podrían ser las bicis más susceptibles a tener algún defecto?

En esta sección, consideramos el escenario en el que somos propietarios de una empresa de bicicletas. Resulta fundamental implementar un plan de mantenimiento eficiente. Para ello, es necesario llevar a cabo un análisis que permita al equipo de mantenimiento identificar qué bicicletas presentan un mayor riesgo de fallos o cuáles deberían recibir prioridad para un mantenimiento preventivo, con el objetivo de minimizar posibles incidentes e imprevistos.

El dataset disponible nos permite realizar este análisis mediante la evaluación de distintos factores, como el promedio de velocidad de las bicicletas, que podría indicar la presencia de anomalías mecánicas, o la frecuencia de uso de cada unidad, lo que ayudaría a detectar aquellas que requieren una revisión más exhaustiva.

## Resolución de preguntas

Notas:
- Comentar que cogemos el último año ya que para resolver la pregunta no nos interesan datos de hace mucho tiempo
- Revisar si quitar el +1 del group by porque es algo que me chirria
- Ver si quitar outliers tipo velocidad 0 en aquellos viajes de coger y dejar la bici en el mismo lado
- Revisar si quitar outliers de bicis que están mucho tiempo usandose (podría ser que son gente que cogen la bici durante un día entero sin soltarla)
- Al cambiar los datos cambiarán seguramente el número de clusters -> Actualizar estos valores
- Hacer estudio de que clusters son más prioritarios que otros para darles un valor de prioridad.
- Ordenar bicis respecto al uso que tienen que tener
- Hacer estudio de bicis que no se usen desde hace mucho? --> Prioridad mega alta porque tienen que tener algún fallo gordo
- Revisar listado de bicis que se hayan usado en años anteriores pero no en este? O descartar esas suponiendo que es que han salido de uso.

```{r bicis_supceptibles_fallo}

df_filtrado <- df %>%
  filter(format(starttime, "%Y") %in% c("2020", "2021"))

# crear el df de bicicletas group by bike id, creando las columnas:
# - Velocidad media
# - Última vez utilizada
# - Primera vez utilizada
# - Número de km recorridos totales
# - Distancia media recorrida por día
# - ¿Cuantas veces se ha utilizado?
# - Alguna más?


df_bikes <- df_filtrado %>%
  group_by(bikeid) %>%
  summarise(
    velocidad_media = mean(speed, na.rm = TRUE),
    ultima_vez_utilizada = max(starttime, na.rm = TRUE),
    primera_vez_utilizada = min(starttime, na.rm = TRUE),
    km_totales = sum(distance_km, na.rm = TRUE),
    distancia_media_por_dia = mean(distance_km / as.numeric(difftime(max(starttime), min(starttime), units="days") + 1), na.rm = TRUE), 
    veces_utilizada = n(),
    dias_uso = as.numeric(difftime(ultima_vez_utilizada, primera_vez_utilizada, units="days")) + 1,
    media_usos_por_dia = veces_utilizada / dias_uso 
  
  )

# TEEEEST

datos_cluster <- df_bikes %>% 
  select(velocidad_media, distancia_media_por_dia, media_usos_por_dia)

# Normalizar los datos para evitar sesgos por diferencias de escala
datos_cluster <- scale(datos_cluster)

# Determinar el número óptimo de clusters usando el método del codo
set.seed(123)  # Para reproducibilidad
wss <- sapply(1:10, function(k){
  kmeans(datos_cluster, centers = k, nstart = 10)$tot.withinss
})

# Graficar el método del codo
plot(1:10, wss, type="b", pch = 19, frame = FALSE,
     xlab="Número de Clusters", ylab="Suma de cuadrados dentro del grupo")

# Aplicar k-means con el número óptimo de clusters (ejemplo con k=3)
set.seed(123)
kmeans_result <- kmeans(datos_cluster, centers = 5, nstart = 10)

# Agregar la etiqueta de cluster al dataframe original
df_bikes$cluster <- as.factor(kmeans_result$cluster)

plot_ly(df_bikes, 
        x = ~velocidad_media, 
        y = ~distancia_media_por_dia, 
        z = ~media_usos_por_dia, 
        color = ~cluster, 
        colors = "Set1",
        type = "scatter3d", 
        mode = "markers") %>%
  layout(title = "Clustering de Bicicletas en 3D",
         scene = list(xaxis = list(title = "Velocidad Media"),
                      yaxis = list(title = "Distancia Media por Día"),
                      zaxis = list(title = "Media Usos por Día")))

```

Siguiendo rúbrica: - La complejidad e idoneidad de las técnicas de resolución empleadas. Se puntuarán mejor el uso de técnicas de machine learning o tests estadísticos a simples visualizaciones directas de los datos.

Siguiendo rúbrica para visualización: - ¿Ha mostrado alguna visualización? ¿Cuántas? - ¿Siguen los criterios explicados en clase respecto de la veracidad y claridad de las visualizaciones? - ¿Les falta algún tipo de información contextual importante para entender el gráfico? - ¿Es el gráfico más adecuado para lo que quieren representar?

## Conclusiones

Indicar resultados y conclusiones a las preguntas.

Siguiendo rúbrica: - ¿Han respondido a las cuestiones planteadas? - ¿Es coherente la conclusión con el resto del proceso? - ¿Es realmente una conclusión lo que se ha obtenido o es una declaración de intenciones?
